【裁判字號】    97,簡上,34
【裁判日期】    970910
【裁判案由】    拆屋還地
【裁判全文】
臺灣雲林地方法院民事判決              97年度簡上字第34號
上  訴  人  甲○○
訴訟代理人  乙○○
被上訴人    丙○○
訴訟代理人  丁○○
上列當事人間請求拆屋還地事件，上訴人對於中華民國97年5月8
日本院斗六簡易庭97年度六簡字第68號第一審判決提起上訴，本
院於民國97年8月27日言詞辯論終結，判決如下：
    主  文
原判決廢棄。
被上訴人在第一審之訴及假執行之聲請均駁回。
第一、二審訴訟費用由被上訴人負擔。
    事實及理由
甲、兩造之主張:
一、被上訴人方面:
（一）被上訴人於原審起訴主張: 上訴人所有坐落雲林縣斗六市
      ○○段54-58 地號土地上之建物，即門牌號碼雲林縣斗六
      市○○路138 號樓房（下稱系爭建物），無任何權源竟越
      界佔用原告所有同段54-59 地號土地。經被上訴人發現後
      ，隨即申請斗六地政事務所，將上訴人上開無權占有部分
      分割增列為同段54-143地號土地、面積5 平方公尺（下稱
      系爭土地），以利管理處分。並迭經請被上訴人出面洽商
      尋求解決之道，詎上訴人竟置之不理，爰依民法第767 條
      規定提起本訴，請求上訴人將坐落系爭土地上之建物拆除
      ，並將土地返還原告。並聲請准宣告假執行等語。
（二）並於本院審理時補稱:
   1、對於上訴人主張系爭建物是其向他人購買，是大約在68年
      所建乙節，沒有意見。上訴人所有系爭建物及坐落基地，
      與系爭土地及隔壁鄰地均原係同一人所有，所以當初興建
      的時候，可能沒有精確的測量，隔壁的土地（原含系爭土
      地）後來由被上訴人購買後轉手賣給他人，被上訴人在隔
      壁二、三間還有二間房屋。
   2、被上訴人購買系爭土地及鄰地時，已非向原地主購買，而
      是原地主賣給別人後，好像土地有糾紛，地政人員就找被
      上訴人說不然這幾戶的地把它買起來，被上訴人買了以後
      又轉手賣給別人，別人再蓋三間房子起來，被上訴人是在
      要賣土地時測量，才發現上訴人的系爭建物佔用被上訴人
      的土地，被上訴人才於82年6 月8 日把被佔用之系爭土地
      分割成另一筆等語。並聲明: (1)上訴人之上訴駁回; (2)上
      訴費用由上訴人負擔。
二、上訴人方面:
（一）上訴人於原審則以：
   1、系爭建物是上訴人向他人購買取得，起造人不是上訴人，
      上訴人是根據政府發的權狀去確認的。上訴人不曾與被上
      訴人當過鄰居，原先上訴人購買時旁邊是空地，好像是一
      位賣香的先生所有，上訴人沒有佔用被上訴人所有的系爭
      土地，請求勘測現場。
   2、系爭建物是建在69年，上訴人於73年購買，建造迄今已有
      28年，原先相鄰的土地應該是59地號土地，上訴人購買時
      相鄰的土地並沒有123 地號，被上訴人本來是與54-59 、
      54-60 地號土地有爭議，所以要求54-59 地號土地停建，
      後來變成被上訴人購買了那筆土地，之後很快就轉手賣掉
      。隔壁建造房屋時沒有跟上訴人協商，所以沒有要求上訴
      人做什麼，上訴人完全不清楚。
   3、之前土地後方在建築時，被上訴人都沒有出來主張，是等
      到處分時，才出面主張。上訴人有問過地政，他們說這中
      間一定有誤差。上訴人覺得被上訴人濫權，被上訴人並不
      是一直持有系爭土地，是最近才去作分割。上訴人本來後
      方沒有建物，是後來人家蓋了房子之後，上訴人才在上面
      搭上一個附加物而已等語，資為抗辯。
（二）並於本院審理時補稱:
   1、上訴人購買之系爭房屋是有所有權狀及建築執照、使用執
      照之合法建物，不可能有佔用別人的土地的問題，否則，
      當初地政事務所及相關政府單位辦理核發建照及使用執照
      的過程，是否有違法失職?
   2、且系爭建物上訴人也是跟別人買的，被上訴人既然於82年
      間，就已經知道系爭房屋有佔用系爭土地之情事，為何當
      初不告知上訴人，到現在才來主張權利，致上訴人對於原
      出賣人請求損害賠償之時效已經罹於消滅。
   3、再者，系爭建物有四層樓高，相鄰土地亦已建有樓房，且
      佔用系爭土地的寬度只有2 至3 公分而已，要拆除確有困
      難，因此被上訴人要求拆除房屋，應有濫用權利之情事，
      原審判決上訴人要除屋還地，應有違誤，應予撤銷等語。
      並聲明: 如主文所示。
乙、兩造所不爭執之事項及主要爭點:
一、兩造所不爭執之事項:
（一）系爭建物係有建築執照及使用執照之合法建物，且係於69
      年間由原起造人建造完成後，於73年5 月間，由上訴人向
      原起造人購買取得。
（二）系爭建物、土地及相鄰之土地原係同一人所有，係由他人
      向同一地主購買含系爭土地之鄰地後，再出售予被上訴人
      後，再輾轉出售他人建屋。被上訴人是在出售上開土地時
      ，經測量才發現系爭建物佔用系爭土地之事實，被上訴人
      並隨即於82年6 月8 日將上開佔用部分分割登記成另筆系
      爭土地。
二、主要之爭點:
（一）上訴人所有系爭建物有無佔用被上訴人所有系爭土地?
（二）被上訴人請求上訴人拆屋還地有無權利濫用？
丙、法院之判斷：
一、經查，被上訴人主張上訴人所有系爭建物佔用被上訴人所有
    系爭土地之事實，業據原審會同雲林縣斗六地政事務所履勘
    現場及測量屬實，有附圖即上開地政事務所96年12月14日複
    丈成果圖說可按，足信屬實。
二、惟按所有人對於無權占有或侵奪其所有物者，得請求返還之
    ，對於妨害其所有權者，得請求除去之，民法第767 條固定
    有明文。然所有權社會化之觀念，於西元1919年由德國威瑪
    憲法所明文規定後，至今已為各國法制所採用，我國亦不例
    外。亦即所有權之概念，已由絕對性演變為附有條件而可以
    限制之權利，所有權雖由個人所擁有，但卻係為增進人類之
    共同需要與幸福而存在，其行使必須與國家社會之公共利益
    相一致。因此，基於個人主義之思想，所有權固應歸屬於個
    人，然其行使需符合公共利益時，其個人歸屬方可認為正當
    （謝在全著民法物權論上冊第134 、135 頁參照）。因此，
    民法765 條明文規定: 所有人，於法令限制之範圍內，始得
    自由使用、收益、處分其所有物，並排除他人之干涉。同法
    第148 條亦明文規定: 權利之行使，不得違反公共利益，或
    以損害他人為主要目的。行使權利，履行義務，應依誠實及
    信用之方法。否則，構成權利之濫用，而不受法律之保護。
三、本件上訴人所有之系爭建物雖占用被上訴人所有之系爭土地
    ，然查:
（一）被上訴人所有之系爭土地面積僅有5 平方公尺，且呈狹長
      形，長約23公尺，有上開附圖可按，依此計算，平均寬度
      只有約21.74 公分，且其鄰地亦非屬被上訴人所有，並已
      建有房屋使用，被上訴人無法合併使用系爭土地，系爭土
      地之使用價值不高。
（二）且上訴人所有之系爭建物及相鄰土地上之建物均為四層樓
      之洋房，並與系爭建物接連建築使用，有上訴人提出被上
      訴人所不爭執之現場照片（本審卷第32頁）及原審勘驗筆
      錄所附現場照片（原審卷第26頁）可參。其強制拆除不但
      有現實上之困難，而且所需費用及上訴人所受之損害，將
      遠超過系爭土地之利用價值，而不成比例。
（三）再者，系爭房屋是領有建築執照及使用執照之合法建築，
      且非上訴人所興建，而係由上訴人向原起造人購買取得等
      情，亦為兩造所不爭之事實，並有上訴人所提出不動產土
      地房屋買賣契約書、土地建築改良物買賣所有權移轉契約
      書、公證書及雲林縣斗六地政事務所建物複丈（勘測）成
      果表等影本在卷可參（本審卷第27-31 頁），可見上訴人
      佔用系爭土地，並非由於其故意或過失之侵權行為。而被
      上訴人原係鄰地之所有權人，於82年6 月間其欲出售鄰地
      時，即已知悉上訴人所有之系爭建物有佔用系爭土地之事
      實，其竟未予處理，而只是將系爭土地分割成單獨一筆，
      並仍把鄰地出售他人建屋使用，致成目前之現狀。
四、本院參酌被上訴人使用系爭土地所得之利益，與上訴人所受
    之損害不成比例，相差懸殊，與強制執行所付出之社會成本
    ，及兩造上開取得系爭土地、建物之歷史沿革等情，本件被
    上訴人於事隔多年後，再提起本訴請求上訴人拆屋還地，認
    有違反公共利益，並構成以損害他人為主要目的之權利濫用
    ，不予准許。
五、從而，本件被上訴人依民法第767 條規定，請求上訴人拆屋
    還地，為無理由，應予駁回。其假執行之聲請，亦失所附麗
    ，應併予駁回。原審為上訴人敗訴之判決，並為假執行之宣
    告，自有未洽。上訴意旨指摘原判決不當，求予廢棄改判，
    為有理由，應予准許。爰廢棄原判決，改判如主文第2 項所
    示。
六、據上論結，本件上訴為有理由，依民事訴訟法第436 條之1
    第3 項、第450 條、第78條，判決如主文。
中    華    民    國    97    年    9     月    10    日
                  民事第二庭審判長法官  林秋火
                                法  官  陳秋如
                                法  官  黃一馨
以上正本係照原本作成。
如對本判決上訴，須於判決送達後20日，以其適用法規顯有錯誤
為理由，向本院提出上訴狀，同時表明上訴理由；如已於本判決
宣示後送達前提起上訴者，應於判決送達後10日內補具上訴理由
（均須按他造當事人之人數附繕本），經本院許可後（其許可以
訴訟事件所涉及之法律見解具有原則上之重要性者為限），逕送
最高法院。
中    華    民    國    97    年    9     月    10    日
                                書記官  楊麗雪


司法院資訊處製作；財團法人民間司法改革基金會備份。
